【裁判字號】    91,訴,717
【裁判日期】    920512
【裁判案由】    第三人異議之訴
【裁判全文】
臺灣板橋地方法院民事判決  九十一年度訴字第七一七號
    原      告    樺一企業有限公司
    法定代理人    乙○○
    訴訟代理人    林明正律師
    複  代理人    林育生律師
    被      告    丙○○
    訴訟代理人    黃秋雄律師
    複  代理人    甲○○
                  黃國璋律師
右當事人間請求第三人異議之訴事件，本院判決如左：
    主    文
原告之訴駁回。
訴訟費用由原告負擔。
    事    實
甲、原告方面：
壹、聲明：本院九十年度民執全水字第一二００號被告與訴外人方山本及方瑞娥間因
    債務假扣押事件，就原告所有自動貼邊修邊機、單排鉆孔機及堆高機各一台所為
    之查封程序予以撤銷。
貳、陳述、
一、系爭機器係原告向他人購買：
    系爭堆高機係原告於民國八十一年七月二十二日向訴外人台松堆高機股份有限公
    司購買，價款新台幣四十一萬元；自動貼邊修邊機係原告於八十六年九月十日向
    洪業有限公司購買，價格六十萬元；單排鉆孔機，係原告於八十八年七月三十日
    向訴外人邰展機械工業股份有限公司購買，價格十六萬五千元，以上事實有統一
    發票二紙及合約書一份可證。
二、 契約書及發票均為真正：
     被告否認上開契約書及發票之真正性，惟查：
（一）堆高機之發票業經台松堆高機股份有限公司之職員當庭結證照片所示之堆高機
      確為該公司所出售，且原告所出示之發票確實為該公司所開出。另由原告公司
      八十一年度之資產負債表，已將將堆高機列入當年度公司之生財器具，其金額
      、時間與發票相符乙節，亦可證明堆高機之發票為真正。
（二）買賣契約書亦經鈞院向洪業公司函查，經該公司回覆證實，足認上開書證應屬
      真正。另原告於八十八年五月及六月份分別請洪業公司維修該台機器，有發票
      為證亦可證明該契約之真正，否則何需請洪業公司維修機器。
（三）單排鉆孔機之發票部分，由原告八十八年之轉帳傳票及明細分類帳可知，當年
      度原告公司向邰展公司購買單排鉆孔機一台（即系爭機器）價格十六萬五千元
      ，三排鉆孔機二台，價格三十萬元，及其他各式機器價格三十四萬元，總計該
      年度購買機器支出八十萬五千元（不含稅），而當年度之明細分類帳亦有記載
      「木工機械」八十萬五千元，可證原告已將邰展公司之發票列帳，足認其真正
      。
（四）再者前開證物製作之時間均在債務人方山本、方瑞英積欠被告債務之前，原告
      不可能未卜先知預先配合債務人脫產而作假證據。
三、被告辯稱「發票之買受人欄可應買方之要求任意填寫，不足以證明買受人為原告
    」，所辯不足採：
     被告所言固非無據，然查系爭機器均係在方山本積欠被告債務之前買受，原告
     豈有可能於買受機器時即刻意做此安排，再者，債務人方山本所經營之事業與
     原告公司並不相同，與一般民間企業經常設立兩個公司用以節稅不同，實無故
     意將買受人記載為原告之必要，故以發票記載之買受人證明系爭機器所有權之
     歸屬，當屬可採。
四、方山本雖列名於自動貼邊修邊機之買賣契約書買方一欄，惟其僅為代理人，並非
    買受人：
    被告辯稱自動貼邊修邊機之買賣契約上買方一欄記載「方山本」，方山本非原告
    之法定代理人，竟列名於買方一欄，足見方山本始為買受人云云，惟按法人對外
    為法律行為原則上固應以其法定代理人代表為之，但並非不得選任意定代理人，
    查原告授權方山本訂立買賣契約，方山本自居於代理人之地位簽名，完全符合代
    理之法律規定，並不使方山本成為買受人；其次該合約書已明白表示契約當事人
    為原告，不論方山本係法定代理人或意定代理人，契約之效力均不可能發生於方
    山本與賣方之間，退步言，縱使方山本是無權代理人，契約經原告承認後，效力
    仍在原告與賣方之間，亦不可能使方山本成為買方，故被告以方山本非原告之法
    定代理人卻以法定代人名義締結契約，推斷方山本才是真正買受人，誠屬無稽。
五、契約書及發票記載機器之廠牌、編號與查封動產筆錄之編號不符，應係執行人員
    筆誤所致：
（一）關於自動貼邊修邊機查封筆錄記載為『TECHNIK IP25000』，而原證一之合約
      書卻記載『HIPOINT』、型號『LP-2500』，查『TECHNIK ASSOCIATE,INC』為
      洪業有限公司之英文名稱（有名片為證），而『HIPOINT』為洪業公司之商標
      ，故查封筆錄上記載之『TECHNIK』與原證一契約書記載之『HIPOINT』實係同
      一廠牌，只不過前者為洪業公司之英文名稱，後者為該公司之商標。至於查封
      筆錄記載之型號『IP25000』應為『LP-  2500』之誤植，蓋由洪業公司提供之
      系爭機器型錄可知，該型機器並無『IP25000』之型號。
（二）關於單排鉆孔機查封筆錄記載廠牌為『成淵』，而原證一之發票卻為邰展公司
      ，此係因該台機器確實為『成淵機械工業有限公司』所製造，但原告係向邰展
      公司購買，故發票為邰展公司所開立。正如同購買微軟公司之WINDOWS軟體，
      未必只能向微軟公司購買，亦可向一般資訊軟體公司購買，而取得一般資訊軟
      體公司之發票。
六、系爭機器置放於方山本處係出於借貸關係：
    系爭機器之所以置放於方山本處，係因原告法定代理人與方山本係夫妻，故原告
    法定代理人乃無償系爭機器借予其夫使用，尚符人之常情。
參、證據：聲請函詢洪業有限公司八十六年九月間是否銷售自動貼邊修邊機一台予原
    告，聲請函詢邰機械工業股份有限公司是否銷售單排鉆孔機一台予原告，聲請傳
    喚台松堆高機股份有限公司、邰展機械工業股份有限公司、證人黃三桂、張忠仁
    ，並提出以下證物為證（以下均影本）：
一、統一發票二紙。
二、合約書一份。
三、原告於八十一年度之資產負債表。
四、原告八十八年度轉帳傳票及明細分類帳
五、查封之機台照片十一紙。
六、查封之機台照片二紙。
七、洪業公司名片。
八、洪業公司出具之系爭機械型錄一紙。
九、洪業公司出具之證明書一紙。
十、發票二紙。
乙、被告方面：
壹、聲明：求為判決駁回原告之訴。
貳、陳述：
一、緣本案被告查封系爭標的物乃為被告就其與訴外人方山本間，基於九十年民執全
    水字第一二００號假扣押執行命令暨嗣後九十年訴字第九五八號請求給付買賣價
    金事件之確定判決及以該判決為執行名義所為合法之九十一年民執菊字第三三一
    三號終局強制執行程序，然於上開終局強制執行程序進行中，方山本之配偶乙○
    ○所經營之樺一企業有限公司（下稱樺一公司）竟出而主張被告聲請強制執行之
    標的物：自動貼邊修邊機（即查封筆錄所載之封邊機）、單排鉆孔機（即查封筆
    錄所載之鑽孔機）及推高機（同查封筆錄所載）為其所有，並進而提起第三人異
    議之訴。然經查，原告之負責人乙○○與方山本係夫妻關係，且方山本所經營之
    樺進木器行與原告所營事業雷同，原告遂以此試圖混淆事實而謂前揭查封之動產
    為其所有，並提出相關但無法證明查封動產為其所有之文件在案。茲就被告聲請
    查封動產無誤之事由，述之如下：
（一）按當事人主張有利於己之事實者，就其事實有舉證之責任，民事訴訟法第二百
      七十七條本文定之。是以民事訴訟如係由原告主張權利者，當應先由原告負舉
      證之責，此為舉證責任所必然。又依強制執行法上外觀調查原則，以動產為執
      行標的，進而予以查封時，應以該動產之實際管領支配狀態為決定動產歸屬之
      標準，即查封時，不論動產是否為第三人所有，凡是時為債務人所持有者，均
      得為查封之標的，此種法律上權利推定之效果，亦得參之民法第九百四十三條
      之規定。
（二）就上開理由而言，被告於方山本開設之木器工廠所為之動產機具查封當屬合法
      ，則原告勢必舉證以明經查封之動產為其所有者，始得撤銷原假扣押程序，然
      其所提出之證據至今仍不足以撤銷原執行命令，茲就各查封動產述之如下：
１、封邊機之部分：
（１）查原告主張封邊機為其所有者之依據無非為合約書上記載買方廠商為樺一企業
      有限公司、廠商洪業公司銷售封邊機之型錄及出具曾銷售封邊機一台予原告之
      證明書，另指摘查封筆錄就型號抄寫錯誤等等。然查：
   1、查封筆錄上所記載有關封邊機之型號為IP25000、序號為00000000，華信資產
      鑑定股份有限公司（下稱華信公司）於動產鑑價表中就封邊機記載之型號為
      IP25000、廠牌為TECKNIK，而原告所提其與洪業公司間之合約書上所載有關封
      邊機廠牌則為HIPOINT、序號為LP2500，此均與查封筆錄及華信公司所提動產
      鑑價表上之記錄不符，且於華信公司之動產鑑定報告書上「第捌點、調查情形
      〈一〉載明：經本公司派員親至現場實地勘查標的物之廠牌、規格、數量等與
      所附鑑價表列載相符。」從而華信公司業已現場就查封筆錄上所載之封邊機型
      號再為勘查，而為動產鑑價表上之記錄，則兩相比較下，查封筆錄並無誤載之
      情形存在，故原告所提之合約書實難證明被告於方山本工廠內查封之封邊機為
      其所有。
   2、又原告所提洪業公司銷售封邊機之型錄及其出具曾銷售封邊機一台予原告之證
      明書，只能證明合約書上所載之標的與型錄相同，且曾銷售原告合約書內之機
      器，但乃無法證明方山本所使用之封邊機即為合約書內所載之標的物，蓋方山
      本與原告所從事之營業項目多有雷同之處，方山本工廠內之封邊機可能係從他
      人處取得，亦可能曾向洪業公司購買過封邊機，凡此種種原因，均為方山本所
      有而於工廠內查封封邊機之取得來源。更甚者，洪業公司既然能記得七年前曾
      出售合約書所載之封邊機而開立證明書，則為何無法提出當年銷售之相關資料
      ，諸如出貨單或相關帳冊等，顯見該證明書僅係洪業公司應原告之要求所開立
      ，並無法實證該證明書與查封之封邊機有何等之關聯性。再者，原告依洪業公
      司提供之型錄所購置之封邊機LP2500號亦與現場查封之封邊機照片有所不符之
      處，蓋附圖所標示之○1○2○3部分，兩者均有不同，是以既然原告確定其所
      購買之封邊機即為型錄上所載LP2500號，而現場查封正為方山本所占有使用之
      機器既與原告所指不符，則原告所主張此部分之理由誠屬矛盾，不足採信。
   3、另原告雖再提出修繕記錄，然此亦僅能證明洪業公司曾對上開LP2500號封邊機
      作過修繕，尚無法證明LP2500號封邊機即為方山本工廠內之查封機具。
２、堆高機部分：
    原告欲證明查封之堆高機為其所有之依據，僅為其向台松堆高機股份有限公司（
    下稱台松公司）購買其公司所需堆高機之統一發票乙紙及其公司內部之資產負債
    表所載之生財器具等文件。然查：
（１）原告所提出有關堆高機之統一發票，其上所載之型號為FD25，而查封之堆高機
      及華信公司所提動產鑑價表上所載者則為FD2511，序號為338862，由此觀之，
      不論原告所購買之堆高機是否與方山本受查封之堆高機是否為同一型號、同一
      廠牌，就原告所提之統一發票內容觀之，實難令人認同查封之堆高機為其所有
      ，蓋發票內不僅型號記載不完全，且復參之原告所提公司資產負債表所載之生
      財器具項列，亦無任何機具名稱之載明，此如何證明統一發票及公司資產負債
      表所載者即為查封之堆高機，若謂此即可證明者，則在方山本與原告所營事業
      部分雷同，其二者間所須使用之機具亦必雷同之情形下，是否得謂方山本工廠
      內所使用之機具，只要原告恰巧能提出符合查封機具之名稱，且公司資產負債
      表內亦有載列者，即可不問型號、序號為何，均得歸屬於原告之物，而推論方
      山本均未曾購買此類機具於其工廠內供生產之用，是以原告所提有關堆高機此
      部分之證據，尚不足以證明其為所有權人。
（２）又證人黃三桂為台松公司之職員，其到庭時並無法證明查封之堆高機究為何人
      所購買，僅就發票為形式上之辨識，並證稱：問：〈提示發票及影本〉是否你
      們公司出售的堆高機？答：是的。〈庭呈發票影本〉這是我們公司正本影印過
      來的。問：買受堆高機的公司為何？答：本件不是我出售的，買受名義人是原
      告樺一企業有限公司，但實際買受人是否是原告樺一企業有限公司可能要找原
      承辦人員才知道。從而，證人不僅無法辨識查封之堆高機究為何人所購買，且
      其所說之證詞均係單純呼應發票上所為形式上之記載，無何特殊之處，故其所
      言，亦不足證明查封筆錄上之堆高機為原告所有。
３、鑽孔機部分：
    原告再主張鑽孔機為其所有者之依據為其向邰展機械工業股份有限公司〈下稱邰
    展公司〉所購買鑽孔機之統一發票乙紙及公司內部之資產負債表所載之木工機械
    等憑證。然查，此部分原告所主張者，與前述２、之事實相同，均不足證明鑽孔
    機為其所有，蓋此部分原告所提之發票上並無相關型號之記載，更無法證明鑽孔
    機是否為其所有。且如前所述，資產負債表僅為其公司內部之作帳記錄，其上並
    無任何機具樣式之載明，復參之方山本與原告所營事業諸多雷同之處，可知方山
    本所有之機具，原告亦可能於其公司內另有購置，故在原告未能確切提出相關機
    具之所有或使用證明之情形下，其所述鑽孔機為其所有之理由，尚有不足之處。
（三）方山本於被告聲請  鈞院查封上開動產時，業於查封現場指稱，該等機具均為
      其向原告租賃而來，非其所有。然經查，方山本自始至終均無法提出相關之租
      賃契約或定期支付之租金證明，故其所言非真。又原告就此卻稱係無償借貸與
      方山本，因此無租賃契約等文件存在，然查方山本與原告負責人乙○○為夫妻
      關係，就查封機具究為租賃亦或借貸，竟出現兩不相同之答案，審究其說詞之
      矛盾，不難發現兩人係為卸免清償被告債務所為曖昧之詞，從而當可論斷原告
      就此所稱上開查封動產為其所有之說法均非實在。
二、綜上所陳，原告並無實證據以主張查封機具為其所有。
參、證據：聲請傳訊證人洪輝雄，聲請向華南商業銀行股份有限公司三峽分行調取方
    本山於八十一年、八十六年、八十八年之甲存支票交易明細，並提出以下證物為
    證：
一、假扣押筆錄影本一紙。
二、買賣合約書影本一紙。
三、原告公司基本資料查詢表一紙。
四、查封封邊機之照片與原告所提型錄中封邊機不同之處。
    理    由
一、兩造不爭執之事項：
（一）被告於民國九十年四月二日向本院聲請假扣押訴外人方山本、方瑞英之財產，
      並於同年四月十二日前往台北縣三峽鎮○○路○段一四０號執行假扣押之程序
      ，查封堆高機一台、鑽孔機一台、封邊機一台。
（二）被告於九十一年二月一日聲請就上開假扣押之機器聲請強制執行，並已交付執
      行，由本院九十一年度執字第三三一三號強制執行事件受理中。
二、本件爭點及本院判斷：
（一）按假扣押之執行，依強制執行法第一百三十六條準用關於動產不動產執行之規
      定，故假扣押之執行亦係以查封為開始，而以假扣押之標的脫離假扣押之處置
      ，如將假扣押標的交付執行或撤銷假扣押，其程序方為終結。原判以假扣押查
      封完畢，認為執行程序業已終結，不得提起執行異議之訴，自難謂合。又強制
      執行法第十五條所定第三人異議之訴，必須於強制執行程序終結前為之，而假
      扣押之執行，依強制執行法第一百三十六條準用關於動產不動產執行之規定，
      係以查封為開始，於假扣押之標的脫離假扣押之處置，如將假扣押標的交付執
      行或撤銷假扣押，其程序即為終結，最高法院四十四年台上字第一三二八號判
      例、最高法院七十五年度台上字第二三七六號、七十一年度台上字第三一二三
      號均揭明斯旨。
（二）經查，本件假扣押標的之機器，已交付本院九十年度執字第三三一三號強制執
      行事件為執行（有卷附之卷宗影本可按），脫離假扣押之處置。則本件假扣押
      之程序已終結，原告仍就九十年度民執全水字第一二００號假扣押程序，提起
      第三人異議之訴，揆諸前開規定，即難謂正當，應予駁回。
三、兩造其餘爭點、主張及所提證據與本院上開論斷無涉或無違，不予贅述。
四、結論：原告之訴為無理由，依民事訴訟法第七十八條，判決如主文。
中      華      民      國    九十二    年      五      月     十二     日
~B法      官  徐玉玲
右為正本係照原本作成
如對本判決上訴，須於判決送達後廿日內向本院提出上訴狀
中      華      民      國    九十二    年      五      月     十二     日
~B法院書記官  朱家惠


司法院資訊處製作；財團法人民間司法改革基金會備份。
